【裁判字號】    98,訴更一,8
【裁判日期】    990129
【裁判案由】    塗銷抵押權登記
【裁判全文】
臺灣臺北地方法院民事判決             98年度訴更一字第8號
原      告  丙○○原名陳映慈.
            乙○○
上2人共同
訴訟代理人  張世興律師
原      告  甲○○
兼上2人共
同訴訟代理人戊○○
原      告  丁○○
被      告  己○○
                        號
訴訟代理人  柯金柱律師
            周彥憑律師
上列當事人間請求塗銷抵押權登記事件，本院於民國99年1 月19
日言詞辯論終結，判決如下：
    主  文
被告應將坐落台北縣樹林市○○○段溪墘厝小段九十二地號土地
，於民國九十三年四月二十一日以台北縣樹林地政事務所以九三
樹資字第０八二０五０號，設定權利範圍三分之一，債權金額為
新台幣肆佰貳拾萬元之抵押權登記予以塗銷。
第一審及發回前第二審訴訟費用，由被告負擔。
    事實及理由
壹、程序部分：
    本件原告丁○○經合法通知，未於最後言詞辯論期日到場，
    核無民事訴訟法第386 條各款之情形，爰依被告之聲請，由
    其一造辯論而為判決。
貳、實體部分：
一、原告起訴主張：伊等為訴外人陳欽瑟之繼承人，被繼承人陳
    欽瑟於民國93年3 月19日死亡，生前並未將其所有坐落台北
    縣樹林市○○○段溪漧厝小段92號土地所有權應有部分1/ 3
    （下稱系爭土地）出售予訴外人邱貴蘭。詎丁○○竟盜用陳
    欽瑟之印章、國民身分證及印鑑證明書等，並偽造陳欽瑟之
    簽名於土地買賣契書、切結書上，再由邱貴蘭於93年4 月間
    ，持上開不實之土地買賣契約書，謊稱其已向陳欽瑟購得系
    爭土地，據以向被告要求借款，被告誤信為真，遂同意借貸
    ，並要求邱貴蘭須提供系爭土地為擔保，邱貴蘭乃於同年4
    月10日，盜用陳欽瑟之印章，偽造不實之土地抵押權設定契
    約書等文件，並交由代書陳媛菊前往辦理抵押權設定登記，
    惟因陳媛菊誤將邱貴蘭及陳欽瑟登記為抵押權設定契約之當
    事人，而未將被告登記為抵押債權人，邱貴蘭乃於93年4 月
    21日，再次偽造不實之土地抵押權讓與契約書，其內容為將
    被告登記為抵押權人，陳欽瑟為設定義務人、邱貴蘭則為債
    務人，債權金額為新臺幣（下同）420 萬元之抵押權設定登
    記，交由代書再次前往台北縣樹林地政事務所辦理登記事宜
    ，經樹林地政事務所於93年4 月21日以樹資字第082050號收
    件完成設定；而丁○○及邱貴蘭上開偽造文書等犯行，業經
    台灣高等法院刑事判決有罪確定，本件系爭抵押權設定登記
    乃邱貴蘭等人無權處分，依民法第118 條第1 項之規定，對
    陳欽瑟不生效力，且系爭抵押權設定登記係由被告與陳欽瑟
    為共同申請登記之當事人，系爭抵押權設定完成之時間，陳
    欽瑟業已死亡，陳欽瑟與邱貴蘭並無物權契約之意思表示合
    致，是系爭抵押權設定契約自始未成立。而被告係與陳欽瑟
    設定系爭抵押權，並非信賴登記之第三人，亦無土地法第43
    條之適用。爰依民法第767 條、第179 條、第184 條第1 項
    前段之規定及繼承之法律關係，求為判命被告塗銷系爭抵押
    權登記等語。並聲明：被告應將坐落台北縣樹林市○○○段
    溪漧厝小段92號土地，設定權利範圍1/3 ，臺北縣樹林地政
    事務所於93年4 月19日登記、收件字號樹資字第082050號，
    債權額為420 萬元之抵押權設定登記塗銷。
二、被告則以：邱貴蘭於93年4 月間經由訴外人林義雄之介紹，
    向伊貸款420 萬元，雙方確有債權關係存在。且伊是善意信
    賴不動產之登記，並依抵押權讓與之方式，取得系爭土地之
    抵押權，應受法律保障等語，資為抗辯。並聲明：原告之訴
    駁回。
三、兩造不爭執之事項：
  (一)被繼承人陳欽瑟於93年3 月19日死亡，原告及乙○○、甲○
    ○、丁○○及陳桂英、陳桂慧均為繼承人，惟陳桂英、陳桂
    慧已合法拋棄繼承。
  (二)原告丁○○盜用其父陳欽瑟之印章、國民身分證及印鑑證明
    書等，並偽造陳欽瑟之簽名於土地買賣契書、切結書上，再
    由邱貴蘭於93年4 月間，持上開不實之土地買賣契約書，謊
    稱其已向陳欽瑟購得系爭土地，據以向被告要求借款，被告
    誤信為真，遂同意借貸，並要求邱貴蘭須提供系爭土地為擔
    保，邱貴蘭乃於同年4 月10日，盜用陳欽瑟之印章，偽造不
    實之土地抵押權設定契約書等文件，並交由代書陳媛菊前往
    辦理抵押權設定登記，惟因陳媛菊誤將邱貴蘭及陳欽瑟登記
    為抵押權設定契約之當事人，而未將被告登記為抵押債權人
    ，邱貴蘭乃於93年4 月21日，再次偽造不實之土地抵押權讓
    與契約書，其內容為將被告登記為抵押權人，陳欽瑟為設定
    義務人、邱貴蘭則為債務人，債權金額420 萬元之抵押權設
    定登記，交由代書再次前往台北縣樹林地政事務所辦理登記
    事宜，經樹林地政事務所於93年4 月21日以樹資字第082050
    號收件完成設定；丁○○及邱貴蘭涉嫌共同偽造文書等犯行
    ，業經台灣板橋地方法院檢察署以93年度偵字第19282 號、
    94年度偵緝字第153 號提起公訴，嗣經台灣板橋地方法院以
    94年度訴字第788 號，判處邱貴蘭、丁○○各有期徒刑5 月
    ，如易科罰金，均以參佰元折算壹日。邱貴蘭不服提起上訴
    ，復經台灣高等法院於95年11月2 日以95年度上訴字第3522
    號，判處邱貴蘭有期徒刑5 月，如易科罰金，以300 元折算
    1日。
四、本件原告主張邱貴蘭、丁○○共同盜用已死亡之陳欽瑟印章
    及證件，偽造不實之抵押權設定契約，是邱貴蘭、陳欽瑟及
    被告間之系爭抵押權設定契約，自未意思表示合致而不成立
    ，爰請求塗銷系爭抵押權登記等語。然為被告所否認，並以
    前詞置辯，是本件之爭點厥為：(一)原告依民法第767 條中段
    之規定，請求塗銷系爭抵押權設定登記，有無理由？(二)原告
    依民法第184 條第1 項侵權行為之規定，請求塗銷系爭抵押
    權設定登記，是否有理由？(三)原告依民法不當得利之規定，
    請求塗銷系爭土地之抵押權設定登記，有無理由？
  (一)原告依民法第767 條中段之規定，請求塗銷系爭抵押權設定
    登記，有無理由？
  (1)查本件抵押權設定之經過，係由訴外人邱貴蘭於93年4 月19
    日，將不實之抵押權設定契約書及相關證件，交由代書陳媛
    菊前往辦理抵押權設定登記，嗣因陳媛菊誤將邱貴蘭及陳欽
    瑟登記為抵押權設定契約之當事人，而未將被告登記為抵押
    權人，邱貴蘭乃於93年4 月21日，再次偽造不實之土地抵押
    權讓與契約書，由台北縣樹林地政事務所以「債務人變更」
    、及「抵押權讓與」之方式，將被告及陳欽瑟分別登記為系
    爭土地之抵押權人及設定義務人、邱貴蘭則由原債權人改為
    債務人等情，有台北縣樹林地政事務所於98年9 月30日函送
    之土地登記申請書等相關登記資料在卷可憑（見本院卷第92
    -135頁），且為兩造所不爭執，自堪信為真實。
  (2)按抵押權雖非不得讓與，但必須附隨於主債權之讓與而一併
    讓與，否則如單獨將抵押權讓與他人，而自行保留債權，為
    法所不許，此係基於抵押權之從屬性及避免法律關係趨於繁
    雜而沒，觀諸民法第870 條規定自明。查本件前於93年4 月
    20日辦理抵押權設定登記時，係同時將邱貴蘭及陳欽瑟登記
    為抵押權設定契約、及主債權契約之當事人，嗣因登記有誤
    ，再於翌日由代書辦理「抵押權讓與登記」；雖本次登記名
    為抵押權讓與，然矧之上開抵押權契約之具體內容，並非由
    邱貴蘭將其對陳欽瑟之抵押權及債權讓與被告，而係將邱貴
    蘭變更登記為被告之債務人，陳欽瑟則由債務人改為物上保
    證人，故以該契約之內含觀之，系爭抵押權之登記雖經地政
    機關以「抵押權讓與登記」為由受理，然究其實質，前開契
    約應屬邱貴蘭、被告及陳欽瑟間重新訂立之抵押權設定契約
    ，而非單純之抵押權讓與契約甚明。況抵押權讓與須附隨於
    主債權之讓與一併為之，本件既未經邱貴蘭將其對陳欽瑟之
    債權一併讓與被告，縱渠等間所成立者確為抵押權讓與契約
    ，揆諸首揭說明，上開契約亦屬無效。
  (3)再按，所有人排除侵害請求權，為物權，有對世之效力。個
    人犯罪行為所造成，縱被告依債權法律關係，可不負侵權行
    為之損害賠償責任，但並非當然得以對抗該不動產之所有人
    即原告所得行使之排除侵害請求權。準此，該抵押權之設定
    登記及抵押權內容變更之登記，既屬抵押人與抵押權人雙方
    合意而經登記始得成立生效之行為。倘未經雙方基於物權（
    抵押權）設定或變更之合意，或經由事後之承認，即使已經
    登記，仍不生物權之效力，所有人自得基於所有人之排除侵
    害請求權訴請排除之（最高法院96年度台上字第859 號判決
    要旨參照）。查本件邱貴蘭、被告及陳欽瑟間所訂立之抵押
    權設定契約，乃渠等3 人重新設定之物權契約，並非邱貴蘭
    及被告間單純之抵押權讓與契約，則上開抵押權設定契約之
    當事人應為被告（即抵押權人）及陳欽瑟（即物上保證人）
    ，惟陳欽瑟已於系爭物權契約設定前死亡，此為兩造所不爭
    執，則渠等2 人顯無就系爭物權契約有意思表示合致之可能
    ，系爭抵押權設定契約應自始不成立。從而，原告依民法第
    767 條中段除去妨害請求權及繼承之法律關係，訴請被告塗
    銷系爭抵押權登記，核屬有據。
  (4)末按，土地法第43條固規定「依本法所為之登記，有絕對效
    力。」，然上開規定之絕對效力，係就對於第三人之關係而
    言。故第三人信賴登記而取得土地權利時，不因登記之無效
    或撤銷而被追奪。是土地法第43條所謂登記有絕對效力，係
    為保護第三人起見，將登記事項賦與絕對真實之公信力，故
    真正權利人祇許在未有第三人取得權利前，以登記原因無效
    ，或得撤銷為塗銷登記之請求，若至已有第三人本於現存之
    登記而為取得權利之新登記以後，則除得依土地法第68規定
    請求損害賠償外，不得更為塗銷登記之請求，因之真正權利
    人對於第三人依此取得之不動產，訴請返還，自無法律上之
    根據（最高法院早著有41年台上字第323 號判例參照）。經
    查，本件被告（即抵押權人）與陳欽瑟（即物上保證人）為
    系爭抵押權設定契約之當事人，已如前述，且93年4 月21日
    所為之系爭抵押權登記係因前1 日經代書登記錯誤所致，並
    隨即於翌日辦理變更，被告原即為系爭抵押權設定契約之當
    事人，並非信賴邱貴蘭原登記為系爭土地之抵押權人，而以
    第三人身分善意受讓系爭土地之抵押權至明，則被告抗辯其
    應受土地法第43條之保障云云，殊無可取。
五、綜上所述，本件雖經地政機關以「抵押權讓與」為由辦理登
    記，然上開抵押權讓與契約並未隨同主債權一併讓與，依法
    本即不生效力；況系爭抵押權契約係以陳欽瑟與被告為契約
    當事人，然雙方並未意思表示合致，則該物權契約已無由成
    立，系爭抵押權自應許予塗銷。從而，原告本於民法第767
    條及繼承等規定，主張系爭抵押權之存在有妨害其所有權之
    行使，而請求塗銷，即屬有據，應予准許。
六、本件事證已臻明確，兩造其餘攻擊防禦方法，核與判決結果
    不生影響，爰不一一敘明。
七、訴訟費用負擔之依據：民事訴訟法第78條。
中    華    民    國    99    年    1     月    29    日
                  民事第五庭    法  官  吳佳薇
以上正本係照原本作成。
如對本判決上訴，須於判決送達後20日內向本院提出上訴狀。
中    華    民    國    99    年    1     月    29    日
                                書記官  黃曼琳

司法院資訊處製作；財團法人民間司法改革基金會備份。
